臺灣屏東地方法院民事判決　　　　　　　100年度訴字第266號
原　　　告　蘇仁雄
　　　　　　蘇仁忠
共　　　同
訴訟代理人　鄭明達律師
被　　　告　蘇仁發
上列當事人間請求土地所有權移轉登記事件，本院於民國100年
11月8 日言詞辯論終結，判決如下：
    主      文
被告應將其所有坐落屏東縣竹田鄉○○段一二三七地號土地之所
有權應有部分各三九○六分之二○○移轉登記予原告蘇仁雄、蘇
仁忠。
訴訟費用由被告負擔。
    事實及理由
一、原告主張：渠等為被告之弟，兩造之父蘇榮於民國89年5 月
    17日將其所有坐落屏東縣竹田鄉○○段1237地號面積3,790.
    21平方公尺土地（重測前為竹田段875 之3 地號，下稱系爭
    土地）贈與被告，並於同年6 月1 日辦畢登記。嗣被告以蘇
    榮為見證人，於同年10月14日書立承諾書（下稱系爭承諾書
    ），其第3 條載明：系爭土地依蘇榮指示超出部分應分予原
    告蘇仁忠200/3906、原告蘇仁雄200/3906等語，其性質屬被
    告與蘇榮間之利益第三人契約，原告則為受益之第三人，依
    法得直接請求被告為給付。詎被告迄今未履行承諾，渠等自
    得依系爭承諾書，請求被告將系爭土地之應有部分各200/39
    06移轉登記於渠等等語，並聲明：如主文第1 項所示。
二、被告則以：伊雖受贈系爭土地，惟系爭土地仍由蘇榮管理及
    使用收益，又系爭承諾書係伊遵從蘇榮之意思而書立，書立
    後係由蘇榮保管，蘇榮曾表示須待其將系爭土地所有權狀及
    系爭承諾書交予伊後，伊始應依系爭承諾書之內容，履行移
    轉系爭土地所有權之義務，然蘇榮迄今仍親自保管系爭土地
    所有權狀及系爭承諾書，並未交予伊，伊即無須履行承諾，
    原告遽予請求伊移轉系爭土地之所有權，非有理由。縱認伊
    現即應履行承諾，惟蘇榮當初係將系爭土地及坐落屏東縣竹
    田鄉○○段206 地號面積2,524 平方公尺、同段207 地號面
    積2, 571平方公尺土地（下稱206 、207 地號土地）分別贈
    與伊及原告蘇仁雄、蘇仁忠，系爭土地面積超出於原告2 人
    受贈土地面積部分，乃習俗上之「長孫田」，依系爭承諾書
    第3 條之文義，伊僅就系爭土地面積超出原告2 人受贈土地
    面積部分即「長孫田」之200/3906，負有移轉所有權之義務
    ，亦即伊就系爭土地應移轉予原告蘇仁雄之土地面積為64.8
    3 平方公尺（計算式：(3790.21－2524) ×200/3906＝64.8
    3 ，小數點第2 位以下四捨五入，下同；即約為系爭土地應
    有部分69/3906 ），應移轉予原告蘇仁忠之土地面積為62.4
    3 平方公尺（計算式：(3790.21－2571) ×200/3906＝62.4
    3 ；即約為系爭土地應有部分64/3906 ），原告請求伊各移
    轉系爭土地之應有部分200/3906，尤非有理由等語，資為抗
    辯，並聲明：原告之訴駁回。
三、經查：被告及原告蘇仁雄、蘇仁忠分別為蘇榮之長子、四子
    、三子，系爭土地及同段206 、207 地號土地，原均為蘇榮
    所有，蘇榮於89年5 月17日將系爭土地贈與被告，同年6 月
    1 日辦畢登記，於同年5 月16日將206 地號土地贈與原告蘇
    仁雄，同年6 月1 日辦畢登記，於同年9 月25日將207 地號
    土地贈與原告蘇仁忠，同年10月6 日辦畢登記。原告則以蘇
    榮為見證人，於89年10月14日書立系爭承諾書，其內容為：
    「一土地標示：竹田鄉○○段875 之3 號田，面積0.3789公
    頃（0.3906台甲）全部。二右開土地原所有權人蘇榮（家父
    ）於民國89年6 月1 日兄弟分家，由長子蘇仁發取得所有權
    辦妥登記在案。三本宗土地由家父蘇榮意思表示（指示）超
    出部分應分給弟蘇仁忠200/3906、蘇仁雄200/3906屬實無訛
    。... 以上事項確係由家父意思，經蘇仁發同意承認無訛..
    . 」之事實，為兩造所不爭執，且有系爭承諾書、戶籍謄本
    、土地登記謄本、異動索引等件附卷可稽（見本院100 年度
    家訴字第35號卷第6 、12至14頁，本院卷第29至31、35至40
    頁），堪信為真實。
四、本件之爭點為：原告依系爭承諾書，請求被告將系爭土地之
    所有權應有部分各200/3906分別移轉登記予原告蘇仁雄、蘇
    仁忠，是否有理由？茲析述如下：
  (一)關於系爭承諾書是否已發生效力部分：
    1.按以契約訂定向第三人為給付者，要約人得請求債務人向
      第三人為給付，其第三人對於債務人，亦有直接請求給付
      之權，民法第269 條第1 項定有明文。關於系爭承諾書之
      性質為何，觀諸其載明僅被告單方面負有無償移轉土地所
      有權予原告之義務，及其第3 條與文末載明：「... 由家
      父蘇榮意思表示（指示）... 」、「... 以上事項確係由
      家父意思，經蘇仁發同意承認無訛... 」等語，應可認係
      被告與蘇榮間之利益第三人契約，原告即為受益之第三人
      ，合先敘明。
    2.按當事人主張有利於己之事實者，就其事實有舉證之責任
      ，民事訴訟法第277 條前段定有明文。又請求履行債務之
      訴，如被告自認原告所主張之事實，或原告對於自己主張
      之事實已盡證明之責，則被告就其抗辯事實，應負證明之
      責任（43年台上字第377 號、18年上字第2855號判例意旨
      參照）。再對話人為意思表示者，其意思表示，以相對人
      了解時，發生效力，民法第94條定有明文。本件被告自認
      有書立系爭承諾書之事實，至於其抗辯須待蘇榮交付系爭
      土地所有權狀及系爭承諾書時，其始負有履約之義務一節
      ，應係抗辯上開利益第三人契約於蘇榮交付其上開文件時
      ，始發生效力，亦即以蘇榮交付上開文件為契約生效之停
      止條件，依前揭說明，被告就其抗辯上開利益第三人契約
      附有停止條件一節，即應負證明之責任。經查：系爭承諾
      書中就其效力之發生，原未附加任何限制，且證人蘇榮亦
      到庭證稱：「（問：為何於89年10月14日見證此承諾書？
      ）因為分給被告的土地比較大，分給原告2 人的土地比較
      小，原告2 人又要蓋房子，所以我請被告將其所分得土地
      各分出2 厘給原告2 人。... （問：原告2 人何時可以請
      求被告將土地的2 厘分給他們？）承諾書上沒有寫。...
      （問：是否要等到原告蓋房子，才可以請求被告將土地的
      2 厘分給他們？）不是。（問：是否說寫了這張承諾書，
      原告隨時可以請求被告將土地的2 厘分給他們？）是。..
      . （問：是否曾說過等你將承諾書及所有權狀交出時，原
      告才有權利向被告請求？）我沒有這麼說過。」等語（見
      本院卷第42至44頁），是被告與蘇榮間之利益第三人契約
      ，自成立時即已發生效力，被告自斯時起即負有移轉系爭
      土地所有權（應有部分）之義務，應堪認定。
  (二)關於原告得請求被告移轉系爭土地所有權之範圍為何部分：
    1.按解釋意思表示，應探求當事人之真意，不得拘泥於所用
      之辭句，民法第98條定有明文。且解釋當事人之契約，應
      通觀全文，並斟酌立約當時之情形，於文義上及論理上詳
      為推求，以當事人立約當時之真意為準，而真意何在，應
      以過去事實及其他一切證據資料為斷定之標準，不能拘泥
      文字或截取書據中一二語任意推解，致失真意（最高法院
      18年上第1727號、19年上第28號、第58號、第453 號、39
      年台上第1053號判例意旨參照）。再兩造如就其真意有爭
      執時，應從該意思表示所根基之原因事實、經濟目的、一
      般社會之理性客觀認知、經驗法則及當事人所欲使該意思
      表示發生之法律效果而為探求，並將誠信原則涵攝在內，
      藉以檢視其解釋結果對兩造之權利義務是否符合公平正義
      （最高法院96年度台上第286 號判決意旨參照）。
    2.經查：就系爭承諾書第3 條之真意為何一節，經證人蘇榮
      證稱：當時伊有3 筆土地，伊將較大、較好之系爭土地分
      予長子即被告，嗣伊認如此對原告不公，故要求被告書立
      系爭承諾書，被告須將其分得之系爭土地，各分出2 厘予
      原告2 人，並不是就僅超出部分為計算，又系爭土地並非
      祖先所遺，是伊自己省吃儉用購得，故將系爭土地分予被
      告，並非予被告長孫田等語（見本院卷第42至44頁），核
      諸系爭土地經重測後之面積為3790.21 平方公尺，雖與系
      爭承諾書所載面積0.3789公頃（即3789平方公尺）略有誤
      差，惟以系爭承諾書所載面積換算後，系爭土地之面積確
      為0.3906台甲（計算式：0.3789×1.03102 ＝0.3906），
      如欲將系爭土地中之2 厘移轉予原告，即為移轉應有部分
      200/3906，而與證人所言相符。又系爭土地之公告現值為
      新台幣（下同）1,300 元，雖較206 、207 地號土地之公
      告現值1,400 元為低，惟將系爭土地應有部分各200/3906
      移轉予原告後，被告自蘇榮處獲贈土地之價值，仍有442
      萬2,688 元（計算式：1300×3790.21 ×(0000-000-000)
      /3906 ＝0000000 ，元以下四捨五入，下同），相較於原
      告蘇仁雄獲贈土地之價值為378 萬5,893 元（計算式：14
      00×2524＋(1300 ×3790.21 ×200/3906) ＝0000000 ）
      ，原告蘇仁忠獲贈土地之價值為385 萬1,693 元（計算式
      ：1400×2571＋(1300 ×3790.21 ×200/3906) ＝000000
      0 ），上開分配結果，對被告仍較為有利，且於兩造間之
      權益關係亦較為公平，而符合贈與人蘇榮之真意。從而，
      被告辯稱其僅就系爭土地面積超出原告2 人受贈土地面積
      部分即「長孫田」之200/3906，負有移轉所有權之義務云
      云，尚無可採，原告主張被告應移轉系爭土地所有權應有
      部分各200/3906予原告2 人，洵屬有據。
五、綜上，系爭承諾書為利益第三人契約，且已成立生效，原告
    依系爭承諾書以受益第三人之地位，請求被告將系爭土地所
    有權應有部分各200/3906移轉登記予原告，為有理由，應予
    准許。
六、據上論結，本件原告之訴為有理由，依民事訴訟法第78條，
    判決如主文。
中    華    民    國    100   年     11   月    22    日
                    民事第二庭    法  官  李珮妤
以上正本係照原本作成。
如不服本判決，應於收受送達後20日內向本院提出上訴
未表明上訴理由者，應於提出上訴後20日內向本院補提理由書狀
（均須按他造當事人之人數附繕本）。
中    華    民    國    100   年     11   月    22    日
                                  書記官  蔡妮君